# B 公司作为A 公司的第一大股东，是否可以自 2020 年 1 月 1 日起，将 A 公司纳入其合并范围？

提问人：hgd20084944 时间：2021-02-19 13:33:07
背景：
1 、A股份公司一共 12 个股东，第一大股东B公司持股33%，其他股东的持股比例分别为：18.34%、14.9%、13.09%（其中4.93%股份系B公司根据财政厅批复无偿划转）、9.15%、4.9%、2.89%、1.96%、0.88%....，第一大股东B作为地方国有金融投资平台，是代表地方政府履行出资人责任，B的实际控制人为省财政厅。
上述股权结构自A公司 2018 年 9 月召开股东大会审议并完成增资11.63亿元后，至今未再发生变动。
2 、A公司董事会成员 12 名，其中：执行董事 1 人，非执行董事 6 人，独立董事 4 人，职工董事 1 人。第一大股东B委派 3 名董事（含 1 名执行董事），另有其他四个股东各委派 1 名非执行董事。即，第一大股东B在董事会的占比为3/12，且执行董事（董事长）由B委派。
A公司章程有如下规定：
第一百零五条 董事会法定职权原则上不得授予董事长、董事或者其他个人及机构行使。某些具体决策事项确有必要授权的，应当通过董事会决议的方式依法进行。授权必须一事一授，不得将董事会职权笼统或永久授予其他机构或个人行使。董事会的法定职权不得以章程、股东大会决议等方式予以变更或者剥夺。
第一百一十二条 董事会决议采取书面投票的方式进行表决。董事会决议表决实行一人一票。包括董事长在内的每名董事仅有一票表决权。董事会作出决议，必须经全体董事的过半数赞成通过，但涉及下列事项时，应经全体董事三分之二以上通过：
（一）审议增加、减少注册资本等股本变化方案；
（二）审议公司债券等有价证券发行以及上市方案；
（三）利润分配方案和弥补亏损方案；
......
（十一）董事会成员过半数同意认为需以特别决议通过的其他事项。
董事会的决议内容违反法律、行政法规的无效。
3 、经了解，由于B公司是A公司的第一大股东，且其持股比例远超其他小股东，自 2018 年 9 月A公司的高级管理层实际全部由B公司任命，且在实际经营管理中，A公司的经营计划、管理制度的制定、管理机构的设置、薪酬政策也均需报B公司审批。
4 、 2021 年，省财政厅拟向B公司的母公司P集团公司下批文，明确自 2020 年 1 月 1 日开始，A公司的高级管理人员都由B公司任免，经营计划、管理制度等需均B公司审批。
【问题】
B公司是A公司的第一大股东，在经营管理及决策方面能实际控制A公司（B公司的董事会、股东会提案从无被否决），出资人省财政厅作为监管人及大股东的实际控制人已明确B公司自 2020 年 1 月 1 日起拥有控制的权力，故B公司是否可以自 2020 年 1 月 1 日起将A公司纳入合并范围？
【准则参考】
新的 CAS 33 引入了单一控制判断模型，以控制作为合并的单一基础，并明确规定控制构成的 3 个要素，即：主导被投资者的权力、面临被投资者可变回报的风险或取得可变回报的权利、利用对被投资者的权力影响投资者回报的能力。
通常情况下，持有被投资方过半数表决权（直接持有、间接持有或直接和间接合计持有）的投资方拥有对被投资方的权力（无论该表决权是否行使）。持有半数或半数以下表决权的投资方（或者虽持有半数以上表决权，但表决权比例仍不足以主导被投资方相关活动的投资方），应综合考虑所持表决权的集中程度、潜在表决权、其他合同安排、关键管理人员任命、重大交易决策、董事会任命、代理投票权、特殊关系等事实和情况，以判断其持有的表决权与相关事实和情况相结合是否赋予投资方拥有对被投资方的权力。
投资方持有被投资方半数或以下表决权但拥有权力的判断情形还包括作为第一大股东而其余投资方表决权较为分散、其他合同安排赋予主导被投资方的相关活动的权利等。
（ 1 ）投资方持有的表决权份额相对于其他投资方持有的表决权份额的大小，以及其他投资方持有表决权的分散程度。投资方持有的绝对表决权比例或相对于其他投资方持有的表决权比例越高，其现时能够主导被投资方相关活动的可能性越大；为否决投资方意见而需要联合的其他投资方越多，投资方现时能够主导被投资方相关活动的可能性越大。
（ 2 ）其他合同安排产生的权利。投资方可能通过持有的表决权和其他决策权相结合的方式使其当前能够主导被投资方的相关活动。例如，合同安排赋予投资方能够聘任被投资方董事会或类似权力机构多数成员，这些成员能够主导董事会或类似权力机构对相关活动的决策。
（ 3 ）其他相关事实或情况。根据本准则第十六条，应综合考虑投资方享有的权利、被投资方以往表决权行使情况及下列事实或情况进行判断：
投资方是否能够任命或批准被投资方的关键管理人员，这些关键管理人员能够主导被投资方的相关活动。
投资方是否能够出于自身利益决定或者否决被投资方的重大交易。
投资方是否能够控制被投资方董事会等类似权力机构成员的任命程序，或者从其他表决权持有人手中获得代理投票权。
投资方与被投资方的关键管理人员或董事会等类似权力机构中的多数成员是否存在关联关系（例如，被投资方首席执行官与投资方首席执行官为同一人）。
投资方与被投资方之间是否存在特殊关系。在评价投资方是否拥有对被投资方的权力时，应当适当考虑这种特殊关系的影响，这种特殊关系可能为投资方享有权力提供了证据。特殊关系通常包括：被投资方的关键管理人员是投资方的现任或前任职工，被投资方的经营活动依赖于投资方（例如，被投资方依赖于投资方提供经营活动所需的大部分资金，投资方为被投资方的大部分债务提供了担保，被投资方在关键服务、技术、供应或原材料方面依赖于投资方，投资方掌握了诸如专利权、商标等对被投资方经营而言至关重要的资产，被投资方依赖于投资方为其提供具备与被投资方经营活动相关专业知识等的关键管理人员等），被投资方活动的重大部分有投资方参与其中或者是以投资方的名义进行，投资方自被投资方承担可变回报的风险（或享有可变回报的收益）的程度远超过其持有的表决权或其他类似权利的比例（例如，投资方承担或有权获得被投资方回报的比例为 70%，但仅持有不到半数的表决权）等。
投资方持有被投资方表决权比例越低，否决投资方提出的关于相关活动的议案所需一致行动的其他投资者数量越少，投资者就越需要在更大程度上运用上述证据，以判断是否拥有主导被投资方相关活动的权力。

回答人：chenyiwei
本案例中A公司的股权并非很分散（第二大、第三大股东的持股之和就超过第一大股东），且董事会席位占3/12；公司章程并未授予执行董事特别的表决权。因此，仅仅根据股东会和董事会表决权无法支持其具有控制。只能从“事实控制”（即B事实上主导A的财务、经营等决策）以及各方股东之间是否存在关联方关系（例如，同受省财政厅控制）等角度进行判断。
如果各股东均受省财政厅控制的，则 2021 年内省财政厅拟下文“明确自 2020 年 1 月 1 日开始，A公司的高级管理人员都由B公司任免，经营计划、管理制度等需均B公司审批”可能可以作为 2021 年后控制权的证据。但也要需要综合考虑其他情况。